【裁判字號】    97,訴,647
【裁判日期】    970926
【裁判案由】    分割共有物
【裁判全文】
臺灣臺南地方法院民事判決               97年度訴字第647號
原      告  甲○○
訴訟代理人  周武旺律師
被      告  丙○○
            乙○○
上列當事人間請求分割共有物事件，經本院於民國97年9月18日
言詞辯論終結，判決如下：
    主      文
兩造共有坐落臺南市○區○○段二二八之五七地號土地應予變賣
，所得價金由原告甲○○、被告丙○○、被告乙○○各依三分之
一之比例分配。
訴訟費用由原告甲○○、被告丙○○、被告乙○○各依三分之一
之比例負擔。
    事實及理由
一、原告主張：
(一)、坐落台南市○區○○段228-57地號土地、地目旱、面積237
    平方公尺（下稱系爭土地），由原告與被告等3人所共有，
    應有部分各為3分之1。
(二)、按各共有人，得隨時請求分割共有物。但因物之使用目的不
    能分割或契約訂有不分割之期限者，不在此限；又共有物之
    分割，依共有人協議之方法行之，分割之方法，不能協議決
    定者，法院得因任何共有人之聲請，命以原物分配於各共有
    人，或變賣共有物，以價金分配於各共有人，民法第823條
    第1項、第824條第1項、2項分別定有明文。本件系爭土地之
    共有人雖無不分割協議，但系爭土地之性質不宜採用實物分
    割，因系爭土地寬九公尺，若予分割成三筆土地，各筆之面
    寬3公尺左右，縱深則長達25公尺，成為狹長而不利建築使
    用，故原告主張分割方法，宜以拍賣分配價金，如不宜拍賣
    請分割如附圖所示之方案。
(三)、聲明：
１、兩造共有坐落台南市○區○○段228-57地號土地、地目旱、
    面積237平方公尺，應拍賣，並依每人三分之一分配價金。
２、實地分割如附圖Ａ、Ｂ、Ｃ所示，Ｂ部分由原告分得，餘由
    被告任擇其一。
二、被告丙○○略以：同意拍賣系爭土地分配價金。
三、被告乙○○則略以：本件系爭土地，如經法院拍賣分配價金
    會低於市價甚多，因此僅同意以經過仲介或自售方式銷售系
    爭土地等語。
四、法院的判斷：
(一)、按各共有人得隨時請求分割共有物。但因物之使用目的不能
    分割或契約定有不分割之期限者，不在此限；又共有物分割
    之方法，不能協議決定者，法院得因任何共有人之聲請，命
    為分配，民法第823條第1項、第824條第2項分別定有明文。
    經查：系爭土地，共有人為原告及被告等三人，應有部分各
    為三分之一，有原告提出之系爭土地登記簿謄本乙份為證，
    又系爭土地並無因法令規定或物之使用目的不能分割或契約
    約定有不分割之期限等情形，此有台南市政府97年7月22日
    南市工建字第09700680780號函在卷可按，兩造復無法達成
    分割協議之事實，業據原告陳述在卷，且為被告所不爭執，
    原告訴請分割系爭土地，自有理由。
(二)、按分割之方法，不能協議決定者，法院得因任何共有人之聲
    請，命為左列之分配：一、以原物分配於各共有人。二、變
    賣共有物，以價金分配於各共有人。以原物為分配時，如共
    有人中，有不能按其應有部分受分配者，得以金錢補償之。
    民法第824條第2、3項規定甚明。是以法院裁判分割共有物
    之分割方法，限於原物分配、變賣分配及原物分配兼金錢補
    償三種為限。又按共有物之分割方法，應斟酌當事人之聲明
    、共有物之性質、經濟效用及全體共有人之利益等因素決之
    ，惟如分配原物有困難時，則應予變賣，以價金分配於各共
    有人（參見最高法院57年台上字第2117號、51年台上字第27
    1號判例意旨）。
(三)、本院審酌系爭土地之分割方案，參酌下列各項因素：
１、系爭土地最小寬度部分為9公尺，最大寬度為東側地籍線之
    9.3公尺，而系爭土地最小寬度9公尺之西側部分，仍有兩造
    所共有之形狀如倒三角型之土地（如附圖所示），此有臺南
    市東南地政事務所97年9月3日東南地所測字第0970008317號
    函附卷可按。
２、又系爭土地西側面臨路寬7公尺以下之道路，且依臺南市畸
    零地使用規則第3條所示，正面路寬7公尺以下住宅區最小寬
    度3公尺，最小深度12公尺，商業區最小寬度3.5公尺，最小
    深度11公尺，其他使用分區最小寬度3.5公尺，此有台南市
    政府97年7月22日南市工建字第09700680780號函在卷可憑。
３、臺南市畸零地使用規則第四條第二款規定，道路境界線為曲
    線者，以該曲線與基地二側境界線焦點之連線視為道路境界
    線。
４、又系爭土地上現為空地，僅有少許幾棵水果樹和雜草，若採
    變價分割，並無建物拆遷之問題，亦無須改變現有土地狀態
    ，如若採現地分割，系爭土地之共有人分割後之土地，將成
    狹長之東西條塊狀，其中兩塊土地之最小寬度將不足3公尺
    ，與附近整塊區域之土地相較，顯然面寬過小，不利於土地
    之利用，損及各共有人經濟上之利益。
５、綜上所述，為兼顧土地經濟效用及按原物分割無法符合全體
    共有人之利益等，本院認以將系爭土地變賣，所得價金按兩
    造應有部分之比例分配，較為公允，從而，判決分割方式如
    主文所示。
五、末按，因共有物分割、經界或其他性質上類似之事件涉訟，
    由敗訴當事人負擔訴訟費用顯失公平者，法院得酌量情形，
    命勝訴之當事人負擔其一部，民事訴訟法第80條之1定有明
    文。系爭土地因分割方案不同致兩造無法達成協議，依前開
    說明，本院認本件訴訟費用應由兩造按其原應有部分比例負
    擔為適當，爰判決如主文第2項所示。
六、據上論結，本件原告之訴為有理由，依民事訴訟法第80條之
    1、第78條、第80條之1、第85條第1項，判決如主文。
中    華    民    國    97    年    9    月    26    日
                  民事第一庭    法  官  曾鴻銘
以上正本證明與原本無異。
如對本判決上訴，須於判決送達後20日內向本院提出上訴狀。
中    華    民    國    97    年    9    月    26    日
                                書記官  盧昱蓁


司法院資訊處製作；財團法人民間司法改革基金會備份。
